臺灣彰化地方法院民事判決　九十三年度訴字第一○四號
　　原　　　告　　丙○○
　　訴訟代理人　　劉嘉堯律師
　　複　代理人　　陳青來律師
　　被　　　告　　中國農民銀行股份有限公司
　　法定代理人　　戊○○
　　訴訟代理人　　曹宗彝律師
　　複　代理人　　陳清華律師
右當事人間請求損害賠償等事件，本院於民國九十三年五月二十八日言詞辯論終結，
判決如左：
    主    文
確認被告持有原告於民國八十三年七月二日與訴外人乙○、甲○○、許義銘、許吳素
美共同簽發、面額新台幣壹仟伍佰萬元之本票債權不存在。
被告應給付原告新台幣貳佰玖拾肆萬伍仟壹佰捌拾壹元，及自民國九十三年一月二日
起至清償日止，按年息百分之五計算之利息。
原告其餘之訴駁回。
訴訟費用由被告負擔十分之九，餘由原告負擔。
本判決第二項於原告以新台幣玖拾捌萬元供擔保後，得假執行。但被告如以新台幣貳
佰玖拾肆萬伍仟壹佰捌拾壹元為原告預供擔保，得免為假執行。
原告其餘假執行之聲請駁回。
　　事實及理由
一、原告主張：原告並未與訴外人乙○、甲○○、許義銘、許吳素美為發票人共同簽
    發發票日為民國八十三年七月二日、面額新台幣（下同）一千五百萬元之本票（
    下稱系爭本票），原告於九十二年十二月二十五日經合作金庫銀行通知存款遭強
    制執行，始知他人以原告名義簽發系爭本票並向被告辦理貸款，惟原告並未向被
    告借款或有保證等行為，亦未授權任何人代理簽發系爭本票，依票據法第五條規
    定，原告就該票據得不負任何責任，系爭本票債權應不存在，另借據上「丙○○
    」之簽名亦非原告所為，原告於系爭本票簽發日，及被告所稱之借款申請、對保
    、貸放期間，均停留中國，被告為金融金構，放款程序應經對借保人對保手續，
    被告未經確認原告身分即同意第三人任意以原告身分簽發票據並據以放款，顯屬
    重大過失，其以不實之本票債權聲請本票裁定，對原告之財產實施強制執行，致
    原告受有損害，應構成侵權行為。而原告因被告之侵權行為，致所有之門牌號碼
    彰化縣永靖鄉○○路一二巷七弄六號（建號七二）建物，經本院八十六年度執字
    第第八二五號執行事件拍賣，該建物於八十七年七月三十日第一次拍賣之最低拍
    賣價格為二百一十萬元，接近當時市價，應以回復原狀認定建物價值；另原告對
    合作金庫之存款債權，則經本院九十二年度執字第二一五０一號事件強制執行，
    被告已收取二百九十四萬五千一百九十五元，被告自應賠償原告之損害等語。並
    聲明：(一)被告持有稱係原告於八十三年七月二日與訴外人乙○、甲○○、許義銘
    、許吳素美等人所共同簽發之系爭本票債權不存在。(二)被告應給付原告五百零四
    萬五千一百八十一元，其中二百一十萬元應加計自八十九年六月二十日被告分配
    所得起至清償日止按年息百分之五計算之利息；另二百九十四萬五千一百八十一
    元應加計自九十三年一月二日起至清償日止按年息百分之五計算之利息。(三)第二
    項聲明，原告願供擔保請准宣告假執行。
二、被告則以：系爭本票發票時，原告雖在大陸，然辦理貸款程序中，原告之代理人
    乙○有提出原告之身分證、印鑑章，被告亦曾於八十五年十一月六日以存證信函
    催告借款人及原告繳款，且被告提起強制執行程序期間，法院均有通知送達原告
    ，原告並曾於八十九年四月十八日對本票裁定之更正裁定提起抗告，又原告自八
    十六年十二月八日被告聲請強制執行起至八十九年五月二十五日程序終結止，縱
    一時不在國內，亦不能諉為不知，其長久以來均未爭執，自應負授權或表見代理
    之責。況被告所為執行程序均依法進行，並無故意或過失可言，原告依侵權行為
    之法律關係，請求原告賠償其損害，於法未合。再本院八十六年執字第八０二五
    號執行事件所拍賣門牌號碼彰化縣永靖鄉○○路一０二巷七弄六號建物之所有人
    為訴外人乙○，並非原告，乙○係因坪數關係，才借原告之名登記，故原告主張
    其所有之建物被聲請查封拍賣，致權利損害乙事，亦為無理由。另本院九十二年
    度執字第二一五０一號執行事件所執行原告對合作金庫銀行員林分行之存款債權
    ，通說均認非屬民法第一百八十四條第一項前段所保護之權利，除被告故意以背
    於善良風俗之方法加損害於原告外，自不負侵權責任，則本件被告係依強制執行
    程序受償，尚無過失可言，更遑論有故意以背於善良風俗之方法加損害於原告，
    原告如受有損害應是拍賣程序造成的，與簽發本票並無因果關係，是原告請求被
    告賠償存款債權，於法洵有未合等語資為抗辯。並聲明：(一)原告之訴駁回。(二)如
    受不利益判決，願供擔保請准宣告免為假執行。
三、兩造不爭執之事實：
（一）原告於系爭本票簽發日即八十三年七月二日係出境至大陸地區，系爭本票上之
      簽名、蓋章非原告所為，而係原告之父乙○所為。
（二）被告以系爭本票向本院聲請本票裁定強制執行，經本院八十四年度票字第一七
      七號裁定准予強制執行後，被告以該裁定為執行名義聲請強制執行，其中門牌
      號碼彰化縣永靖鄉○○路一０二巷七弄六號登記為原告所有之建物，業經本院
      八十六年度八０二五號清償票款執行事件拍賣，於八十九年一月三十一日由拍
      定人張玉金拍定取得，本院已於八十九年二月十日核發權利移轉證書，不足受
      償部分，則核發債權憑證予被告；嗣被告於九十二年十二月十日以上開債權憑
      證為執行名義，聲請對原告實施強制執行，經本院九十二年度執字第二一五０
      一號清償票款執行事件扣押原告對合作金庫銀行之存款債權，並發扣押命令及
      收取命令，被告已於九十三年二月一日收取二百九十四萬五千一百九十五元在
      案。
四、得心證之理由：
（一）確認本票債權不存在部分：
　１．按法律關係之存在與否不明確，致原告在私法上之地位有受侵害之危險，而此
      危險得以對於被告之確認判決除去者，得依民事訴訟法第二百四十七條規定提
      起確認之訴。又確認之訴之訴訟標的，必須限於現在之權利或法律關係始可，
      過去或將來發生之權利或法律關係均不能成為訴訟標的。查系爭本票經被告聲
      請准予強制執行後，被告主張之系爭本票債權尚未獲完全之清償，此業經本院
      調閱八十六年度執字第八０二五號、九十二年度執字第二一五０一號清償票款
      執行卷查核明無訛，是系爭本票債權債務關係仍存在，原告自得提起確認系爭
      本票債權不存在之訴。
　２．又按在票據上簽名者，依票上所載文義負責。票據上之簽名，得以蓋章代之。
      票據法第五條第一項、第六條固有明文。惟必其簽名或蓋章確係出於發票人之
      意思而為之，始生效力（最高法院四十三年度台上字第一一六０號判例參照）
      。查系爭本票上「丙○○」之印章雖為真正，惟其簽名、蓋章其並非原告所為
      ，而係原告之父乙○所為等事實，業經證人乙○到庭證述屬實，且為兩造所不
      爭執，應堪認為真實。雖被告辯稱系爭本票係由原告之代理人乙○提出原告之
      身分證、印鑑章，簽發本票辦理貸款云云，然原告否認其有授權乙○簽發系爭
      本票之事實，且系爭本票上原告之簽名、蓋章，並未經原告同意乙情，亦經證
      人乙○到庭證述：本票上面原告的名字是伊簽的，那時原告人在大陸，沒有問
      過原告，印章是原告的，伊簽時沒有經過原告的同意，後來伊也沒有告訴原告
      ，授信約定書是八十三年六月二十八日與本票一起簽的，是伊拿原告的身分證
      原本、印鑑證明及印章去簽的，伊沒有向銀行說伊兒子（即原告）有同意，銀
      行的人說有印鑑證明就可以簽了，伊有去警察局自首偽造有價證券等語在卷（
      見本院九十三年四月三十日言詞辯論筆錄），則證人乙○既為原告之父，即有
      可能拿取家中所放置之原告身分證及印鑑章，自不能以此即認原告有授權乙○
      簽發系爭本票。況依被告對保應注應事項第一點規定「借保人為自然人時：對
      保時，應核對立約人國民身所載姓名、統一編號，出生年、月、日及戶籍住址
      、通訊地址，並請立約人本人在約定書簽章處親自簽章。如借保人為制行為能
      力人，應請其本人及法定代理人在簽章處親自簽名」，此有被告所提對保規則
      一件可稽，而由被告所提系爭本票借款之約定書所載，本件本票借款之對保人
      員為丁○○，然依證人丁○○所述：伊印章有時是放在桌子上，本件本票借款
      不知是何人辦理，伊對保的習慣，是一定要向本人對保等語（見本院九十三年
      四月三十日言詞辯論筆錄），顯不能認定被告已向原告對保，則丁○○之證詞
      亦不能證明原告有授權乙○使用印章，是被告辯稱系爭本票係原告之代理人乙
      ○代為簽發云云，要無可採。
　３．被告雖另辯稱本件在辦理貸款程序時，乙○有提出原告之身分證、印鑑章等物
      件，被告亦曾催告繳款，且被告提起強制執行程序期間法院均有通知送達原告
      ，原告亦曾於八十九年四月十八日對本票之裁定更正提起抗告，原告應負表見
      代理之責云云。惟依民法第一百六十九條規定，所謂由自己之行為表示以代理
      權授與他人者，對於第三人應負授權人之責任，必須本人有表見之事實，足使
      第三人信該他人有代理權之情形存在，始足當之。所謂知他人表示為其代理人
      而不為反對之表示，係指知他人表示為其代理人而與相對人為法律行為時，原
      應即為反對之表示，使其代理行為無從成立，以保護善意之第三人，竟因其不
      為反對之意思表示，致第三人誤認代理人確有代理權而與之成立法律行為，應
      自負授權人之責任者而言。如於法律行為成立後知其情事而未為反對之表示，
      對業已成立之法律行為已不生影響，自難令負表見代理人之責任。查本件如前
      所述，系爭本票及約定書上原告之簽名、蓋章均為訴外人乙○所為，而乙○為
      原告之父，極易拿取原告之印章及身分資料使用，則被告復未證明原告曾為表
      示授權訴外人乙○代為簽發系爭本票之行為，自不能以乙○持有原告之印章及
      身分證，即認原告有表見之事實。另被告所辯其曾向原告催繳借款，本院制執
      行程序期間均有通知送達原告，原告曾對本院八十四年度票字第一七七七號裁
      定之之更正裁定提起抗告之事實，固據其提出八十五年十一月六日之存證信函
      及八十九年四月十八日抗告狀各一件為證，然此均係系爭本票簽發後之情事，
      依上開說明，原告是否反對之表示，對已成立之法律行為並無影響，被告仍應
      證明原告於簽發系爭本票時，已知悉乙○代其簽發本票而不為反對之表示（參
      照最高法院六十八年台上字第一０八一號判例意旨），則被告既未舉證證明，
      其徒以日後原告未表示異議，即認原告應負表見代理之責云云，亦無可取。
　４．綜上所述，系爭本票上原告之簽名、蓋章並非原告所為，原告亦未授權乙○代
      理簽發系爭本票，且無表見代理之適用，則原告主張其不負發票人責任，請求
      確認被告所持有系爭本票庂債權不存在，為有理由，應予准許。
（二）侵權行為損害賠償部分：
　１．按因故意或過失，不法侵害他人權利者，負損害賠償責任，民法第一百八十四
      條第一項前段定有明文。查系爭本票並非原告所簽發，原告亦未授權訴外人乙
      ○代理簽發系爭本票，系爭本票債權不存在，被告本不得持系爭本票聲請裁定
      准予強制執行而受償，而依被告之對保規則規定，被告應向原告本人對保，以
      確定乙○是否有權代理原告簽發系爭本票，則被告並未向原告對保，確認乙○
      是否有權代理簽發系爭本票，即聲請本院為准許強制執行之裁定，並對原告實
      施強制執行，自有過失，又因被告之過失行為，致原告遭強制執行而受有損害
      ，其過失與原告所受損害顯有因果關係，被告辯稱其係依法執行，並無過失，
      原告之損害亦非其所造成云云，均無可採。從而，原告基於侵權行為之法律關
      係請求被告賠償其損害，於法自屬有據。
　２．又按損害賠償，除法律另有規定或契約另有訂定外，應以填補債權人所受損害
      及所失利益為限，民法第二百十六條第一項定有明文。則關於侵權行為賠償損
      害之請求，以受有實際損害為要件，損害賠償之範圍，應以被害人實際所受損
      害為衡，最高法院十九年上字二三一六號判例足資參照。經查：(一)原告主張其
      所有門牌號碼彰化縣永靖鄉○○路一０二巷七弄六號建物登記為其所有之事實
      ，為被告所否認，辯稱該房屋係乙○所有，且經證人乙○證述稱「八十六年被
      拍賣，原告之建物也被拍賣，原告那時也不知道拍賣之事。土地是我太太的，
      建物是我蓋的，我蓋三間，二間與我太太合建，因坪數關係我才用原告名義登
      記」、「原告沒有使用房子，他一直在外沒回來，稅捐都是我繳納的」等語在
      卷（見本院九十三年四月三十日言詞辯論筆錄），原告對證人乙○之證詞亦不
      爭執，是被告上開所辯應為可採，則本院八十六年執字第八０二五號執行程序
      所拍賣之門牌號碼彰化縣永靖鄉○○路一０二巷七弄六號建物，其實際所有人
      既非原告，自難認原告因此有何損害。(二)又原告主張對合作金庫之存款債權，
      被告聲請強制執行後，已於九十三年二月一日收取二百九十四萬五千一百九十
      五元之事實，為兩造所不爭執，則原告主張其存款債權受被告侵害，致受有損
      害，應為可採。從而，原告請求被告給付二百九十四萬五千一百八十一元及自
      九十三年二月一日起至清償日止按年息百分之五計算之利息，為有理由，應予
      准許，逾此範圍，即屬無據，應予駁回。
（三）兩造分別陳明願供擔保聲請宣告假執行及免為假執行，就原告金錢請求勝訴部
      分，核無不合，爰分別酌定相當金額准許之。又原告其餘請求既經駁回，其假
      執行之聲請即失所附麗，應併予駁回。
五、訴訟費用負擔之依據：民事訴訟法第七十九條。
中　　　華　　　民　　　國　　九十三　　年　　　六　　　月　　 十一 　　日
                                        臺灣彰化地方法院民事第二庭
~B法　　　官　羅秀緞
右為正本係照原本作成
如對本判決上訴須於判決送達後廿日內向本院提出上訴狀
中　　　華　　　民　　　國　　九十三　　年　　　六　　　月　　十七　　　日
~B法院書記官　邱柏滄
